【裁判字號】    91,簡,706
【裁判日期】    920522
【裁判案由】    空氣污染防制法
【裁判全文】
臺北高等行政法院判決                              九十一年度簡字第七０六號
    原      告  甲○○
    被      告  花蓮縣政府
    代  表  人  乙○○縣長）.
    訴訟代理人  丙○○
                丁○○
右當事人間因空氣污染防制法事件，原告不服行政院環境保護署中華民國九十一年五
月三十一日環署訴字第０九一００一四八九二號訴願決定，提起行政訴訟。本院判決
如左︰
    主  文
原告之訴駁回。
訴訟費用由原告負擔。
    事  實
原告所有車號ＪＤ─八一三０號自小客貨車，經被告所屬環境保護局於民國（下同）
九十年十一月四日以花環空字第０九一０二０００七三０號函雙掛號通知原告應於九
十一年一月十日至同年月十六日間前往指定地點（柴油車動力計排煙檢測站）辦理排
煙檢測，並於通知函內說明若未於期限內接受檢驗，將依法處分。惟原告未於規定期
限內前往指定地點接受柴油車排煙檢測，被告乃認原告規避拒絕檢測，於九十一年二
月八日以府環空字第○九一○六二○二○○○號函附處分書裁處新臺幣（下同）五千
元罰鍰，原告不服，於九十一年二月二十二日提起訴願，遭決定駁回，原告猶表不服
，遂提起本件行政訴訟。茲摘敘兩造訴辯意旨如次：
甲、原告方面：
  一、聲明：(一)訴願決定、原處分均撤銷。(二)訴訟費用由被告負擔。
  二、陳述：
    (一)原告於九十一年二月二十日接獲被告執行違反空氣污染防制法案處分書，經向
      舉發單位查詢得知先前已有通知原告並未接獲，即立即提出訴願，事經訴願審
      議委員會未做相關查證概以「自得認已合法送達」而將訴願駁回，因此原處分
      及原決定實有主觀認定之事實，難以令人信服。
    (二)原告擁有車輛將近二十年，從不拖延或不作定期檢驗，被告未與監理單位連線
      作定期檢驗而各自為政，政府一再大談革新、改造、便民，卻是多頭馬車處處
      陷阱。
    (三)此項法令既然是「不定期檢驗」，其通知程序怎可如此草率，而無本人或家屬
      親收。
    (四)收件人確實遺失原告郵件並立據證明。
    (五)法律上並無規範郵件代收人有義務或責任將其送達。
    (六)原告於九十一年二月二十日接獲由「余雅琪」代轉之郵件後立即親至發文單位
      查察原由，可見原告絕無拒不受檢之故意，原告亦依被告之處分函於九十一年
      二月二十二日前往指定處所檢測卻遭拒絕，理由是未繳罰款不可檢測，這種規
      定真是讓人質疑舉發單位是以環保為目的，還是以罰款為目的？
    (七)行政院環保署以舉發單位乃同係政府單位，訴願審議在官官相護下，公正性實
      令人難以認同，法源的適用也較為偏坦。
乙、被告方面：
  一、聲明：駁回原告之訴。
  二、陳述：
    (一)原告於行政訴訟補正狀理由第一點所提未接獲被告環境保護局檢驗通知公文，
      故被告環境保護局於九十年十一月十三日以明信片及九十一年一月四日花環空
      字第０九一０二０００七三０號函以雙掛號通知車主限期至被告柴油車動力計
      排煙檢測站接受檢驗，原告均規避不到檢，惟被告環境保護局通知時以雙掛號
      送達之地址係為原告戶籍地及提起訴願至監理單位所登記之地址，並由申婉玲
      簽收，已符合行政程序法第七十三條送達之規定。且經查申婉玲為該址所登記
      東姿美容有限公司負責人賴惠姿之女。
    (二)原告於行政訴訟補正狀理由第二點敘明原告之車輛皆有定期檢驗為何舉發單位
      未跟監理單位連線等。查被告環境保護局執行本項交通工具違反空氣污染防制
      工作係依據空氣污染防制法第三十八條所訂定之「交通工具排放空氣污染物檢
      驗及處理辦法」執行，上開辦法第三條第一項第(四)款規定使用中車輛檢驗：包
      括定期檢驗、不定期檢驗、抽驗及申請牌照檢驗；第九條規定使用中交通工具
      不定期檢驗由各級主管機關於車（機）場、站、道路、港區、水域或其他適當
      地點施行，或由主管機關通知於期限內至指定地接受檢驗；第十五條規定依本
      辦法所規定之檢驗及處理，不得規避、妨礙或拒絕，受檢交通工具排放空氣污
      染物之設備，不得拆除或改裝，違反者依本法第六十一條規定：「違反依第三
      十八條所定之辦法者，處新臺幣五千元以上二十萬元以下罰鍰，並通知限期補
      正或改善，屆期仍未補正或完成改善者，按次處罰。」被告環境保護局為管制
      移動污染源中柴油車輛之污染排放，當可依前述辦法通知不定期檢驗。
    (三)原告於行政訟訴補正狀第三點，提出通知程序問題，經查被告環境保護局依行
      政程序法第七十三條送達之規定辦理。
    (四)原告行政訟訴補正狀第四點，經查被告環境保護局確實以雙掛號通知在案，有
      送達証書可查。
    (五)原告行政訟訴補正狀第五點，經查被告環境保護局依行政程序法第七十三條規
      定執行送達程序。
    (六)原告於行政訟訴補正狀第六點提出前往指定處所檢測卻遭拒驗等，經查本縣環
      境保護局依空污染第六十七條規定第二項規定同法施行細則第四十九條規定辦
      理。
    (七)原告於行政訟訴補正狀第七點依空氣污染制法第三條規定本法所稱主管機關：
      在中央為行政院環境保護署；在直轄市為環境保護局；在縣（市）為縣（市）
      政府；本件原告不服被告環境保護局處分，提出訴願書，經被告依法檢陳簽辦
      至行政院環境保護署，經環保署認定訴願為無理由，訴願駁回，原告如有不服
      ，得於收受決定書次日起二個月內向台北高等行政法院提起行政訴訟程序辦理
      ，所以無相關機關偏袒問題情形。
    (八)被告依據空氣污染防制法之規定處罰並無不當，本訴訟案核無理由，請依法駁
      回。
    理  由
一、按空氣污染防制法第三十八條規定：「交通工具排放空氣污染物之檢驗及處理辦
    法，由中央主管機關會同交通部定之。」同法第六十一條規定：「違反依第三十
    八條所定之辦法者，處新臺幣五千元以上二十萬元以下罰鍰，並通知限期補正或
    改善，屆期仍未補正或完成改善者，按次處罰。」「交通工具排放空氣污染物檢
    驗及處理辦法」第三條第一項第四款規定：「使用中車輛檢驗：包括定期檢驗、
    不定期檢驗、抽驗及申請牌照檢驗。」同辦法第九條規定：「使用中交通工具不
    定期檢驗由各級主管機關於車（機）場、站、道路、港區、水域或其他適當地點
    施行，或由主管機關通知於期限內至指定地接受檢驗。」同辦法第十五條規定：
    「依本辦法所規定之檢驗及處理，不得規避、妨礙或拒絕。」又行政程序法第七
    十三條第一項規定：「於應受送達處所不獲會晤應受送達人時，得將文書付與有
    辨別事理能力之同居人、受雇人或應送達處所之接收郵件人員。」
二、本件原告所有車號ＪＤ─八一三０號自小客貨車，經被告所屬環境保護局於九十
    年十一月四日以花環空字第０九一０二０００七三０號函雙掛號通知原告應於九
    十一年一月十日至同年月十六日間前往指定地點（柴油車動力計排煙檢測站）辦
    理排煙檢測，並於通知函內說明若未於期限內接受檢驗，將依法處分，惟原告未
    於規定期限內前往指定地點接受柴油車排煙檢測，被告認原告規避拒絕檢測，乃
    於九十一年二月八日以府環空字第○九一○六二○二○○○號函附處分書裁處原
    告新臺幣五千元罰鍰，原告不服，於九十一年二月二十二日提起訴願，遭決定駁
    回之事實，有花蓮縣環境保護局九十年十一月四日花環空字第０九一０二０００
    七三０號函、被告九十一年二月八日府環空字第○九一○六二○二○○○號函、
    違反空氣污染防制法案件處分書、訴願決定書等附原處分卷可稽，堪認屬實。
三、本件原告所爭執者僅為花蓮縣環境保護局九十年十一月四日花環空字第０九一０
    二０００七三０號函並未合法送達原告，原告主張上開文件雖由申婉玲簽名代收
    ，但申婉玲係其樓下美容院老闆的女兒，不但未成年不知法院文書之利害，且代
    收後亦未將該文書轉交原告，並非原告故意拒絕排煙檢測云云，惟查花蓮縣環境
    保護局通知時係將上開文書以雙掛號送達原告之戶籍地址，業為原告所不爭，並
    有送達証書附卷可稽；且原告自承代收人申婉玲當時就讀高中二年級（民國七十
    二年七月五日生），依一般社會通念，應已有辨別事理能力（所謂辨別事理能力
    係指代收人知道其所收受者係何種文書，與訴訟能力或完全行為能力有別，並不
    以代收人成年為必要）；又在送達地址一樓經營美容院者賴惠姿係原告之堂姊，
    有本院準備程序通知書送達証書在卷可按，而代收人申婉玲則係賴惠姿之女兒，
    因此原告係申婉玲之堂舅，申婉玲則係原告之堂甥女，兩人有相當親戚關係，又
    居住同一地址，則申婉玲顯係具有代收文件資格之同居人，其代收文件後縱因疏
    忽而忘記將文件轉交原告，並不影響該文書已合法送達之效力，此觀之本件行政
    院環境保護署訴願決定書亦係由申婉玲於九十一年六月四日代原告收受，而原告
    則於期限內之九十一年七月二十六日提起本件行政訴訟自明，是原告主張上開不
    定期排煙檢測通知書未合法送達原告云云，自屬無據。
四、綜上所述，花蓮縣環境保護局九十年十一月四日花環空字第０九一０二０００七
    三０號函業已由申婉玲代收而合法送達原告，原告未遵期前往檢測，被告依空氣
    污染防制法第六十一條規定裁處原告五千元罰鍰，經核並無違誤，訴願決定予以
    維持，亦無不合，原告仍執前詞，訴請撤銷，為無理由，應予駁回。本件適用簡
    易程序，故不經言詞辯論逕行判決。
據上論結，本件原告之訴為無理由，爰依行政訴訟法第二三三條第一項、第二三六條
、第九十八條第三項前段，判決如主文。
中    華    民    國    九十二        年    五      月    二十二        日
                     臺 北 高 等 行 政 法 院  第 六 庭
                                                法  官  林樹埔
右為正本係照原本作成。
本件以訴訟事件所涉及之法律見解具有原則性者為限，始得於本判決送達後二十日內
向本院提出上訴狀並表明上訴理由，如已於本判決宣示後送達前提起上訴者，應於判
決送達後二十日內補具上訴理由（均按他造人數附繕本），且經最高行政法院許可後
方得上訴。
中    華    民    國    九十二        年    五      月    二十六        日
                                                書記官  陳圓圓


司法院資訊處製作；財團法人民間司法改革基金會備份。
